【裁判字號】    98,交聲,438
【裁判日期】    980413
【裁判案由】    交管條例聲異
【裁判全文】
臺灣板橋地方法院交通事件裁定         98年度交聲字第438號
原處分機關  交通部公路總局臺北區監理所
異  議  人
即受處分人  甲○○
上列受處分人因違反道路交通管理處罰條例案件，對於交通部公
路總局臺北區監理所於民國98年2 月2 日以北監自裁字裁4O-Z00
000000號所為之裁決處分（原舉發案號：內政部警政署國道公路
警察局97年11月26日公警局交字第Z00000000 號），聲明異議，
本院裁定如下：
    主  文
異議駁回。
    理  由
一、原處分意旨略以：本件異議人即受處分人甲○○於民國97年
    11月26日1 時2 分許，駕駛車牌號碼HB-8417 號自用一般小
    客車，沿國道三號高速公路北往南行至30.1公里處時，其駕
    駛時速為108 公里，超越該路段限速（每小時90公里）18公
    里，案經員警當場攔停舉發，原處分機關乃於98年2 月2 日
    以北監自裁字裁4O-Z00000000號違反道路交通管理事件裁決
    書，依道路交通管理處罰條例第33條第1 項裁處罰鍰新臺幣
    （下同）3,000 元，並記違規點數1 點等語。
二、異議意旨略以：國道公路警察局回函說明欄第三點已明確說
    明本案為逕行舉發案件，然員警卻未於攔檢取締點前設置測
    速警告標誌，有違道路交通管理處罰條例第7 條之2 第3 項
    之規定，其舉發為不合法；員警於測速取締時並未錄影，如
    何確認其所測得之車速為伊車的車速？爰依法聲明異議云云
    。
三、按汽車行駛於高速公路、快速公路或設站管制之道路，不遵
    使用限制、禁止、行車管制及管理事項之管制規則，而行車
    速度超過規定之最高速限或低於規定之最低速限者，處汽車
    駕駛人新臺幣（下同）3,000 元以上6,000 元以下罰鍰；汽
    車駕駛人有第33條第1 項情形者，除依原條款處罰鍰外，並
    記違規點數1 點，道路交通管理處罰條例第33條第1 項第1
    款、第63條第1 項第1 款定有明文。
四、異議人雖以前詞置辯，然查：
    (一)按交通勤務警察或依法令執行交通稽查任務人員，對於違
      反道路交通管理事件之稽查方法，可分為當場舉發及逕行
      舉發二種，若為當場舉發，應填製舉發通知單，並填記法
      定應記載之事項後交駕駛人或行為人簽名或蓋章收受之；
      若為逕行舉發，則應按已查明之資料填註車牌號碼、車輛
      種類、車主姓名或地址，並於通知單上方空白處加註逕行
      舉發之文字後，由舉發機關送達被通知人，此觀違反道路
      交通管理事件統一裁罰基準及處理細則第11條及道路交通
      管理處罰條例第7 條之2 第2 項規定即明。其次，依道路
      交通管理處罰條例第7 條之2 第1 項之規定，得以逕行舉
      發之方式稽查者，僅限於汽車駕駛人之行為有(一)闖紅燈或
      平交道、(二)搶越行人穿越道、(三)在道路收費停車處所停車
      ，不依規定繳費、(四)不服指揮稽查而逃逸，或聞消防車、
      救護車、警備車、工程救險車之警號不立即避讓、(五)違規
      停車或搶越行人穿越道，經各級學校交通服務隊現場導護
      人員簽證檢舉、(六)行經設有收費站、地磅之道路，不依規
      定停車繳費或過磅、(七)經以科學儀器取得證據資料證明其
      行為違規等7 種情形之一，且當場不能或不宜攔截製單舉
      發者。其中第(七)款之科學儀器應採固定式，並定期於網站
      公布其設置地點。但汽車駕駛人之行為乃行車速度超過規
      定之最高速限或低於規定之最低速限者，不在此限。對於
      前揭例外之違規行為採用固定或非固定式科學儀器取得證
      據資料證明者，於一般道路須至少於一百公尺，於高速公
      路、快速公路須至少於三百公尺前，明顯標示之，同條例
      第7 條之2 第2 項第9 款、第3 項定有明文。換言之，前
      揭第7 條之2 第3 項所規範者，既為同條第2 項第9 款「
      行車速度超過規定之最高速限或低於規定之最低速限」，
      而同條第2 項所定各款例外情形，復係針對第1 項「逕行
      舉發」之情形而設，則第3 項所定應於一般道路須至少於
      一百公尺，或於高速公路、快速公路須至少於三百公尺前
      ，明顯標示之，應以「逕行舉發」者為限，不包含「當場
      舉發」之情形。本案屬當場攔停舉發之案件，有內政部警
      政署國道公路警察局97年11月26日公警局交字第Z0000000
      0 號舉發違反道路交通管理事件通知單在卷可查，復據證
      人即當場攔停舉發異議人之警員乙○○具結證述明確，異
      議人亦不爭執其有遭警攔停舉發之事實，故本案性質上應
      屬「當場舉發」案件，自無道路交通管理處罰條例第7 條
      之2 第3 項規定之適用餘地。從而，縱使員警於舉發異議
      人時，未依該條項規定於舉發地點之300 公尺前設置明顯
      標示，其取締仍非違法。內政部警政署國道公路警察局第
      九警察隊98年1 月7 日公警九交字第0980970016號函說明
      欄第二段載稱：「本案為『當場攔停』舉發案件，未適用
      道路交通管理處罰條例第7 條之2 第3 項規定」等語，同
      此認定。至於同函第三段雖載稱「本案為『逕行』舉發案
      件」等語，但此與其前後文意顯不相符，諒係誤植，本院
      亦不受其記載內容之拘束，附此敘明。
    (二)異議人雖另辯稱：員警於測速取締時並未錄影，如何確認
      其所測得之車速為伊車的車速云云，然查證人乙○○於本
      院審理時已具結證稱：本案測速是用雷達測速儀去測量，
      我是把儀器放在車上，雷達放在車外。當時只有異議人一
      輛車過來，經由雷達測得超速，我當場攔停等語，此證人
      所述雖與異議人前揭所辯明顯歧異，惟其與異議人素不相
      識，亦無嫌怨糾紛，業據該2 人陳述一致，復已具結擔保
      所言屬實，衡情應無甘冒被訴偽證重罪（有期徒刑7 年以
      下）之風險而刻意陷害異議人之理。次按交通警察掣單舉
      發違反道路交通管理處罰條例所列之違規事實，本質上為
      行政處分，係公務員基於職務上之公權力，依法就特定之
      具體事件所為之具公法上效果之單方面行政行為，如無形
      式上顯然之瑕疵可指，基於公務員為公法上行為具有公信
      力之原則，該行政行為當可被推定為真正，其據以依法處
      分之事實認定亦為正確無誤，此與民事訴訟法第355 條第
      2 項規定「文書依其程式及意旨得認作公文書，推定其為
      真正」之情形相同。本此公信原則，立法者乃賦予行政機
      關制定違反道路交通事件統一裁罰基準及處理細則，使執
      行勤務員警得當機處分，以達其維護交通秩序、安全之行
      政目的。反之，若謂公務員一切行政行為均需預留證據以
      證其實，則國家行政勢必窒礙難行，準此，刑事訴訟法就
      犯罪證據所列有關之規定與屬於行政秩序罰之交通違規裁
      罰本質不合之部分，自不在準用之列。從而，交通違規行
      政爭訟之舉證責任原理，應非如刑事案件中，必須超越任
      何合理懷疑，始可為有罪判決之嚴格程度，而係應與民事
      訴訟之舉證責任原理相類似，亦即基本上應就行政機關與
      人民所各自主張有利於己之事實，分配其應盡之舉證責任
      ，而非逕予準用刑事訴訟上之「無罪推定」原則，此觀諸
      行政訴訟法第136 條規定行政訴訟程序準用民事訴訟法第
      277 條舉證責任分配原則之立法意旨亦明。是異議人辯稱
      ：本案應依道路交通管理處罰條例第89條準用刑事訴訟法
      第154 條第2 項及第301 條第1 項等規定作為認定基準云
      云，容有誤會。另按法院受理交通事件，準用刑事訴訟法
      之規定；其處理辦法，由司法院會同行政院定之，道路交
      通管理處罰條例第89條定有明文。又聲明異議案件之處理
      ，除準用刑事訴訟法有關規定外，依道路交通案件處理辦
      法之規定處理之；交通法庭就聲明異議之案件，必要時，
      得訊問受處分人及其他關係人，並得傳喚證人，命行鑑定
      ，實施勘驗，亦為該辦法第4 條第2 項及第16條所明定。
      又員警舉發交通違規案件，並不以舉發照片為唯一證明方
      法（道路交通管理處罰條例第7 條、第7 條之1 、第7 條
      之2 規定參照）。是依現行法律規定，法院處理交通事件
      ，並不限於科學儀器所採證據，惟仍須就事件所涉相關證
      據資料，包括供述及非供述證據，依據證據法則，憑以認
      定行為人交通違規行為之有無。此乃因交通違規事件之特
      性，行為態樣甚夥，復多有瞬間即逝行為，實在無法於有
      交通違規同時，全部得以即時利用科學儀器，取得證據資
      料；即使屬於方便以科學儀器採證之交通違規行為，普遍
      採用，不但所費不貲，也有實際困難。若舉發員警係親眼
      見聞違規經過，並以證人身分具結後在法院證述，仍不失
      為認定交通違規事實有無之證據方法。況警員舉發交通違
      規，係依道路交通管理處罰條例授權所為之職權行使。而
      汽機車駕駛人闖紅燈、違規迴轉等違規行為之取締，揆其
      行為本質，多係發生於瞬間，通常多委由當場執行取締違
      規公務員之認識及判斷，且必須為立即之取締作為，此為
      達成維持交通秩序目的所必要。且依道路交通管理處罰條
      例之規定，此種立即性之舉發違規，多依警員之認知判斷
      已足，並無必須另有其他積極佐證：如其他目擊證人或必
      須拍攝照片等，始構成處分要件之規定。此係因執行職務
      之公務員，通常多具有一定之考選資格與專業訓練，且其
      執法之對象係不特定之大眾，故其立場經立法機關推定，
      應具有客觀、公正與公平之特質，而無故意偏頗之虞。本
      案異議人雖質疑員警並未錄影，無法確定所測時速為伊車
      云云，但證人乙○○既已明確證稱當時僅有一台汽車通過
      ，且其自72年分發後即任職國道公路警察局，現為小隊長
      ，服勤經驗應甚豐富，而無誤認或誤判之可能，復無其他
      足以懷疑其所言不實之顯然瑕疵，當以其所言為準。異議
      人前揭空言所辯，不足採信。
五、綜上所述，異議人於前開時、地駕駛汽車超速達18公里之違
    規事實，已堪認定。原處分機關據以援引上揭規定裁處罰鍰
    3,000 元並記違規點數1 點，於法尚無不合，應予維持。本
    件異議為無理由，應予駁回。
據上論斷，應依道路交通案件處理辦法第19條，裁定如主文。
中    華    民    國    98    年    4     月    13    日
                  交通法庭  法  官  楊明佳
以上正本證明與原本無異
如不服本裁定應於送達後5日內向本院提出抗告狀
                            書記官  林金良
中    華    民    國    98    年    4     月    13    日


司法院資訊處製作；財團法人民間司法改革基金會備份。
